【裁判字號】    90,台上,3429
【裁判日期】    900607
【裁判案由】    妨害自由
【裁判全文】
最高法院刑事判決                                九十年度台上字第三四二九號
    上  訴  人  乙○○
                甲○○
    共      同
    選任辯護人  江松鶴律師
右上訴人等因妨害自由案件，不服台灣高等法院中華民國八十八年三月三十日第二審
判決（八十七年度上訴字第一七六五號，起訴案號：台灣桃園地方法院檢察署八十四
年度偵字第一一三○二號），提起上訴，本院判決如左：
    主  文
原判決關於乙○○、甲○○部分撤銷，發回台灣高等法院。
    理  由
本件原判決認定上訴人甲○○係崧高建設有限公司（以下簡稱崧高公司）之負責人，
與上訴人即其父乙○○均實際負責崧高公司之經營。其等二人自民國八十三年底至八
十四年初止，陸續向被害人即代書蔡明杰借款約新台幣（下同）三千九百萬元，嗣於
八十三年十二月十四日，上訴人二人共同以六千九百六十八萬元，向張勝雄等七人購
買坐落桃園縣中壢市○○段第一八一九號土地一筆，於八十四年四月十二日將上開土
地移轉登記予崧高公司，並於同日以上開土地向林蘭芳等人抵押借款，於八十四年四
月十四日及同年月十九日共借得約四千多萬元，扣除利息及佣金後之款項交由被害人
保管，而遭被害人持以抵償被害人向吳錦乾之借款，致上訴人二人無法履行應於八十
四年五月十六日給付張勝雄等人之尾款。上訴人二人為向被害人取回上開款項，竟基
於共同之犯意聯絡，向上開土地買賣仲介人江展威告稱：被害人私吞前開土地抵押貸
款，即應交付予地主之尾款三千九百萬元等情，致江展威及負責整地之梁忠實無法取
得仲介費及工程款，上訴人二人即教唆江展威向被害人取回該筆款項，江展威即夥同
梁忠實、警員余聲富、黃啟榮、廖政偉等人，共同基於以妨害自由及傷害之方式，脅
迫被害人出借上訴人二人上開鉅款之犯意，先推由江展威於八十四年五月十二日，以
被害人受託承辦之土地登記文件漏未蓋章為詞，誘使被害人於同日晚上八時二十分至
桃園縣中壢市中壢中學前會面，再由梁忠實、余聲富等人預伏該處，被害人依約駕駛
ＬＦ－七一六六號自用小客車抵達，江展威推稱未帶印章與之虛洽解決之際，梁忠實
、余聲富、黃啟榮、廖政偉等人見狀即上前，圍擁強押被害人坐於其車後座並以毛巾
矇住雙眼，由黃啟榮坐於其側，余聲富負責駕車居中，梁忠實則駕其ＫＮ－三三六三
號自用小客車搭載江展威前導，廖政偉駕駛所有ＪＹ－八五六九號自用小客車在後跟
隨，車行至中壢市○○路「鄉城餐廳」，見附近人多，乃改至同市○○街「大享別莊
」前，江展威、梁忠實、余聲富等即逼問鉅款去處，並由梁忠實、余聲富、黃啟榮、
廖政偉對之毆打（黃啟榮、廖政偉傷害部分業據被害人撤回告訴），見被害人辯稱該
三千九百萬元已轉還吳錦乾，乃群議押人續逼借款，三車轉至中壢市碧雲天汽車賓館
附近土地公廟前，梁忠實、余聲富、黃啟榮、廖政偉再毆打被害人逼問鉅款究在何處
，然未見被害人改口，轉而搜車發現行李廂內有賓館之香皂、房匙等物，遂懷疑被害
人藏款於賓館內，江展威、梁忠實提議循線追查款項去處，江展威、黃啟榮、廖政偉
等人嗣先行離去，被害人則交由梁忠實、余聲富續行處理，余聲富途中下車購買膠帶
，與梁忠實合力綑綁被害人雙手，再次反覆毆擊，並矇被害人雙眼帶至賓館查詢，復
偕至吳錦乾處附近，原擬逕入親自質問，後改令被害人撥電話對質，但對吳錦乾表示
「已還款無誤」一節未予置信，是時，梁忠實揚稱「丟觀音大海」等語，其等行經永
安戰備道底河邊附近，梁忠實再持石塊毆擊被害人，嗣梁忠實發現被害人提款卡，懷
疑上開款項存入銀行，為追查上開鉅款之去向，沿途尋至觀音鄉觀音工業區管理中心
附近「中國信託商業銀行」提款機前，由余聲富強押被害人按密碼查證確無該鉅款，
即再毆打被害人，再行至新屋交流道附近，江展威再次來電詢知無著，眾議罷手，遂
於翌日凌晨零時許，駛至平鎮市○○路○段二四四巷旁公墓，喝令被害人脫光衣褲後
，連同矇眼毛巾一併踢擲下車，而以上開非法方法剝奪被害人之行動自由。梁忠實、
余聲富二人將被害人之小客車駛至平鎮市○○街九號前棄置，再與江展威、黃啟榮、
廖政偉等人會合離去，被害人並因此受有左手臂、前臂、肘部挫傷、左大腿、左足挫
擦傷、頭枕部擦傷、瘀血等傷害等情。因而撤銷第一審關於上訴人二人部分之判決，
改判論處上訴人二人教唆以非法方法，剝奪人之行動自由（乙○○累犯）罪刑，固非
無見。
惟查：(一)、認定犯罪事實所憑之證據，雖不以直接證據為限，間接證據亦包括在內，
然而無論直接證據或間接證據，其為訴訟上之證明，須於通常一般人均不致有所懷疑
，而得確信其為真實之程度者，始得據為有罪之認定，倘其證明尚未達到此一程度，
而有合理之懷疑存在時，即難遽採為不利被告之認定；又採用情況證據認定犯罪事實
，須其情況與待證事實有必然結合之關係，始得為之，如欠缺此必然結合之關係，其
情況猶有顯現其他事實之可能者，據以推定犯罪事實，即非法之所許。原判決認定上
訴人二人有前揭犯行，係以上訴人二人購買前揭不動產均有出面與地主接洽，崧高公
司業務亦由上訴人二人實際負責（原判決理由欄二、(一)、(1)）；上訴人二人以前揭不
動產貸得款項後，遭被害人擅自用以清償被害人對吳錦乾之債務，其影響最深者應係
上訴人二人（原判決理由欄二、(一)、(2)），為其主要論據之一。然參與公司經營而出
面接洽不動產買賣，因不動產買賣履約不順遭受影響，尚難遽予推論必會為犯罪行為
。且依原判決事實欄記載前揭不動產買賣價格為六千九百六十八萬元（原判決正本第
三頁第一行），而證人即亦為前揭不動產買賣仲介人之張勝濱於偵查中證稱：……約
好仲介費賣方出百分之三，買方出百分之二，由伊等四個仲介人平分，但迄今買賣雙
方均未拿錢給伊等分等語（八十四年度偵字第一一三○二號卷第一○五頁），則上揭
不動產買賣是否依約順利履行，與江展威能否順利取得鉅額仲介費，其間是否亦有重
大利害關係？又被害人一再指稱：伊遭剝奪行動自由之過程中有聽到江展威說：「給
他死！害我中人錢沒拿到」等情（八十四年度偵字第六一三一號卷第四十六頁、第六
十七頁、第七十七頁背面、第一審卷第四十九頁背面），且江展威並始終堅決否認上
訴人二人曾教唆其為本件犯行。苟被害人及江展威供述上情屬實，則江展威是否為順
利取得仲介費而為本件犯行，即非全無可能。原判決未說明基於何項調查及有何證據
，堪認上訴人係於上述情形下教唆江展威為本件犯行，遽以非無疑義之推測理想之詞
為上開認定說明，尚嫌率斷，難昭折服。(二)、共同被告所為不利於己之陳述，固得採
為其他共同被告犯罪之證據，但此項不利之陳述，須無瑕疵可指，且就其他方面調查
又與事實相符者，始得採為犯罪事實之認定，若不為調查，而專憑此項供述即為其他
共同被告犯罪事實之認定，顯與刑事訴訟法第一百五十六條第二項之規定有違。原判
決認定上訴人二人有前揭犯行，係依憑余聲富於偵查中供述：伊不認識甲○○，只知
梁忠實、江展威稱有個邱董，他們說邱董有塊地請蔡代書（即被害人）貸款四千多萬
元，被蔡代書吃掉；……在土地公廟是梁忠實叫伊處理邱董四千五百萬元被坑事，梁
忠實說是邱董叫他們來處理這件事等情，暨梁忠實於偵查中供稱：「……後來江展威
都有說是甲○○、乙○○意思，是江展威傳給我們的話，從五月十二日早上開始算一
直至晚上至現場以前，是江展威數次聯絡我說是邱姓父子之意思……」等語（原判決
理由欄二、(一)、(3)），為其主要論據之一。然江展威始終否認上訴人二人有教唆其為
本件犯行，業如前述。又余聲富、梁忠實證述關於上訴人二人教唆之情節，是否均未
直接目睹而係聽聞於江展威？原判決未詳予說明余聲富、梁忠實上開供詞，如何得採
為不利上訴人二人之論據，遽為判決，已嫌速斷。又余聲富、梁忠實之供述既為江展
威所否認，即均非無瑕疵可指，其等所為之陳述是否確與事實相符，原判決並未說明
經由何項之調查或有何補強證據可資參證，乃竟僅以其非無瑕疵之片面陳述，暨並非
明確之推論為主要證據，遽予認定上訴人二人有前揭犯行，於法亦有未合。(三)、審理
事實之法院對於被告有利及不利之證據，應一律注意，詳為調查，綜合全案證據資料
，本於經驗法則以定其取捨，並將取捨證據及得心證之理由於判決內詳為說明。如有
應調查之證據未予調查，率行判決，其判決當然為違背法令。余聲富、黃啟榮、廖政
偉三人於為本件犯行時均有警察身分。而梁忠實於偵查中供稱：是甲○○叫伊報案稱
抵押貸款三千九百萬元給被害人帶走，伊也真的報警處理（八十四年度偵字第六一三
一號卷第一一一頁）；江展威說甲○○只是說把錢拿回來，不知有否指示方法，……
（押人等）都是我們當場決定的，不是依甲○○的指示，全程我們自己決定，在此過
程甲○○打過電話來（八十四年度偵字第一一三○二號卷第一二三頁背面）。又余聲
富亦供稱：是梁忠實先打電話給伊，說有案子要給伊辦等情（台灣桃園地方法院八十
四年度訴字第一三九四號卷第十六頁）。苟梁忠實、余聲富上開供述各情屬實，則甲
○○叫梁忠實報警處理，梁忠實與余聲富等至現場始決意挾持被害人等情，均與原判
決所認定記載之事實不符。而此與上訴人二人是否有前揭犯行暨本件事實如何，俱有
重要關係，自應詳予調查釐清。原判決對上情未詳予調查釐清，復未說明對上情為如
何斟酌取捨之理由，率行判決，尚嫌率斷，其審理猶有未盡。上訴意旨指摘原判決不
當，尚非全無理由，應認有撤銷發回更審之原因。原判決不另為無罪諭知部分，基於
審判不可分之原則，併予發回，附此敘明。
據上論結，應依刑事訴訟法第三百九十七條、第四百零一條，判決如主文。
中      華      民      國     九十     年      六      月      七      日
                              最高法院刑事第四庭
                                  審判長法官  董  明  霈
                                        法官  丁  錦  清
                                        法官  林  茂  雄
                                        法官  王  居  財
                                        法官  張  祺  祥
      右正本證明與原本無異
                                              書  記  官
中      華      民      國     九十     年      六      月     十五     日


司法院資訊處製作；財團法人民間司法改革基金會備份。
